臺灣高等法院民事判決　　　　　　　　　 95年度上字第685號
上　訴　人　甲○○
訴訟代理人　施竣中律師
複代理人　　丙○○
上　訴　人　乙○○○
被上訴人　　交通部
法定代理人　丁　○
訴訟代理人　黃柏夫律師
　　　　　　許慧如律師
上列當事人間，因請求返還房地等事件，上訴人對於中華民國95
年 3月22日臺灣臺北地方法院94年度訴字第3897號第一審判決，
提起上訴，經本院於96年3月27日言詞辯論終結，判決如下：
    主      文
原判決關於命上訴人乙○○○應將附圖所示B部分土地返還部分
廢棄。
前項廢棄部分，被上訴人在第一審之訴駁回。
其餘上訴駁回。
第二審訴訟費用由上訴人甲○○負擔。
    事實及理由
甲、程序方面之理由：
一、「法定代理人死亡或其代理權消滅者，訴訟程序在有法定代
    理人或取得訴訟能力之本人，承受其訴訟以前當然停止。」
    、「聲明承受訴訟，應提出書狀於受訴法院，由法院送達於
    他造。」民事訴訟法第170條、第176條分別定有明文。本件
    被上訴人交通部之法定代理人於民國95年 8月18日由郭瑤琪
    變更為丁○，郭瑤琪之法定代理權消滅，丁○於同年10月16
    日具狀承受訴訟，並續行訴訟，有被上訴人提出任命令、民
    事聲明承受訴訟狀在卷(本院卷第44頁、41頁)為憑，經核於
    法尚無不合，應予准許。
二、按：訴訟標的對於共同訴訟之各人必須合一確定者，共同訴
    訟人中一人之行為有利益於共同訴訟人者，其效力及於全體
    ，民事訴訟法第56條第 1款定有明文；本件被上訴人於原審
    起訴主張被告乙○○○為前臺灣省政府交通處 (以下稱前省
    交通處 )視察黃家璋之配偶，民國42年間隨黃家璋居住於前
    省交通處配住坐落臺北市○○區○○段429地號(以下稱系爭
    土地)上之臺北市○○○路○段187號房屋 (以下稱系爭187號
    房屋)，48年間黃家璋未經前省交通處之同意，於系爭187號
    房屋旁增建同路段187-1號號房屋 (以下稱系爭187-1號房屋
     )，67年間黃家璋退休，85年間去世，被告乙○○○依行政
    院函示尚得居住至配住房屋處理時為止；惟被告乙○○○於
    90年2月間將未經前省交通處同意所增建系爭187-1號房屋出
    售予上訴人甲○○，並為營業行為，違反使用借貸契約之約
    定，被上訴人已為終止契約之意思表示，求為命上訴人甲○
    ○應將系爭 187-1號房屋拆除，並與被告乙○○○應將所坐
    落基地、即附圖所示 B部分之土地返還被上訴人、連帶給付
    被上訴人新臺幣(以下同) 58,502元本息，及自民國94年7月
    28日起至返還基地即附圖所示 B部分土地之日止，按日連帶
    給付被上訴人 670元之判決，經原法院為其勝訴判決；上訴
    人甲○○不服聲明上訴，查其上訴部分除系爭 187-1號房屋
    外，尚有與被告乙○○○共同無權占有被上訴人所管有系爭
     187-1號房屋之基地，原法院依共同侵權行為之法律關係，
    為被上訴人勝訴判決，其訴訟標的應與共同被告乙○○○必
    須合一確定，其上訴之訴訟行為有利益於共同被告乙○○○
    ，依民事訴訟法第56條第 1款，其效力及於共同被告乙○○
    ○，自應將共同被告乙○○○併列為上訴人。
三、「言詞辯論期日，當事人之一造不到場者，得依到場當事人
    之聲請，由其一造辯論而為判決。」、「有下列各款情形之
    一者，法院應以裁定駁回前條聲請，並延展辯論期日：(一)
    不到場之當事人未於相當時期受合法之通知者。(二)當事人
    之不到場，可認為係因天災或其他正當理由者。(三)到場之
    當事人於法院應依職權調查之事項，不能為必要之證明者。
    (四)到場之當事人所提出之聲明、事實或證據，未於相當時
    期通知他造者。」民事訴訟法第385條第1項前段、第 386條
    分別定有明文。本件上訴人乙○○○未於準備程序期日、言
    詞辯論期日到場，核無民事訴訟法第 386條所列各款情形之
    一，爰依被上訴人之聲請，由其一造辯論而為判決。
乙、實體方面之理由：
一、被上訴人起訴主張：上訴人乙○○○為前省交通處視察黃家
    璋之配偶，民國42年間隨黃家璋居住於前省交通處配住坐落
    臺北市○○區○○段429地號上之系爭187號房屋，48年間黃
    家璋未經前省交通處之同意，於系爭 187號房屋旁增建同路
    段187-1號房屋(以下稱系爭187-1號房屋)，67年間黃家璋退
    休，85年間去世，依行政院函示尚得居住至配住房屋處理時
    為止；90年2月間竟將未經前省交通處同意所增建系爭187-1
    號房屋出售予上訴人甲○○，並為營業行為，違反使用借貸
    契約之約定，被上訴人已為終止契約之意思表示，系爭187-
    1號房屋占有、使用系爭附圖所示B部分之土地，為無權占有
    ，被上訴人受有相當於租金之損害，而上訴人等因共同侵權
    行為占有、使用系爭附圖所示 B部分之土地，受有相當於租
    金之利益；為此，求為命上訴人甲○○應將系爭 187-1號房
    屋拆除，並與上訴人乙○○○應將所坐落基地、即附圖所示
    B部分之土地返還被上訴人、連帶賠償(或返還)被上訴人58,
    502元本息，及自民國94年7月28日起至返還基地即附圖所示
    B部分土地之日止，按日連帶給付被上訴人 670元之判決(被
    上訴人逾越上開範圍之請求，原法院分別為被上訴人部分勝
    訴、部分敗訴之判決，未據上訴人乙○○○、及被上訴人聲
    明不服，不予贅述。)。並聲明：(一)上訴駁回。 (二)第二
    審訴訟費用由上訴人負擔。
二、上訴人甲○○則以：被上訴人所管有系爭 187號房屋旁之系
    爭 187-1號房屋，係上訴人乙○○○已故配偶黃家璋，於48
    年間經任職之前省交通處之同意，於其所管有系爭土地上增
    建，並編訂門牌號碼，90年2月間上訴人乙○○○將系爭187
    -1號房屋出售予上訴人占有、使用，上訴人所有系爭 187-1
    號房屋占有使用系爭土地中之附圖所示 B部分，難認為無權
    占有，其請求上訴人拆屋還地，並應與上訴人乙○○○連帶
    返還(或賠償)其相當於租金之不當得利(或損害)58,502元本
    息，及自94年 7月28日起至返還土地之日止，按日連帶給付
     670元，自非適法等語，資為抗辯。並聲明：(一)原判決不
    利於上訴人部分廢棄。(二)廢棄部分被上訴人在第一審之訴
    及假執行之聲請均駁回。(三)第一、二審訴訟費用由被上訴
    人負擔。
三、上訴人乙○○○未於準備程序期日、言詞辯論期日到場，據
    其於原審以：被上訴人所管有系爭 187號房屋，為上訴人已
    故之夫黃家璋任職前省交通處視察，於42年間配住之眷舍，
    48年間配住眷舍之廚房因颱風而傾倒，經前省交通處之同意
    ，自行出資重建，另行編訂門牌 187-1號，並非違建，亦非
    屬配住範圍，且上訴人已將系爭 187-1號房屋出售、轉讓予
    上訴人甲○○，上訴人已無事實上之處分權，系爭 187-1號
    房屋基地、即附圖所示 B部分之土地，自非上訴人占有使用
    ，其請求上訴人應與上訴人甲○○返還系爭 187-1號房屋之
    基地，並連帶返還(或賠償)其相當於租金之不當得利 (或損
    害)58,502元本息，及自94年7月28日起至返還土地之日止，
    按日連帶給付670元，自非有據等語，資為抗辯。
四、被上訴人主張上訴人乙○○○為前省交通處視察黃家璋之配
    偶，民國42年間，隨黃家璋居住於前省交通處配住坐落系爭
    土地上之系爭187號房屋，48年間黃家璋於系爭187號房屋旁
    增建同路段之系爭 187-1號房屋，67年間黃家璋退休，85年
    間去世，90年2月間將所增建系爭187-1號房屋出售予上訴人
    甲○○，並由上訴人甲○○經營早餐店等事實，為上訴人等
    所不爭執，且有前省交通處用箋、勘驗測量筆錄、土地複丈
    成果圖、戶籍謄本在卷 (原審卷第38、53、77、80、202 至
    207頁)足憑；被上訴人主張之上開事實，應堪信為真實。
五、被上訴人主張上訴人乙○○○之已故配偶黃家璋於48年間未
    經前省交通處同意，於被上訴人所管有系爭附圖所示 B部分
    之土地上，增建系爭 187-1號房屋，係屬無權占有系爭土地
    等語；上訴人等則以被上訴人繼受前省交通處管有系爭 187
    號房屋，42年間由前省交通處配予上訴人乙○○○之已故配
    偶黃家璋居住之眷舍，48年間配住眷舍之廚房因颱風而傾倒
    ，經前省交通處之同意，自行出資重建，另行編訂門牌187-
    1號，自非無權占有系爭土地等語為抗辯；經查：
(一)上訴人等以被上訴人繼受前省交通處管有系爭187號房屋，4
     2年間由前省交通處配予上訴人乙○○○之已故配偶黃家璋
    居住之眷舍，48年間配住眷舍之廚房因颱風而傾倒，經前省
    交通處之同意，自行出資重建，另行編釘門牌 187-1號，自
    非無權占有系爭土地等語為抗辯，無非以上訴人乙○○○提
    出前省交通處48年12月21日致臺北市政府留交字第 27980號
    用箋、臺北市工務局49年5月23日北市工建字第 (號碼不清)
    通知 (原審卷第38、39、53、54頁)為其憑據。
(二)惟查上訴人所提出前省交通處48年12月21日致臺北市政府留
    交字第 27980號用箋，係依據上訴人乙○○○已故配偶黃家
    璋簽稱：「職受配台北市○○○路○段一八七號之宿舍院內
    原有廚房一間，因年久失修，迭遭颱風侵襲幾乎倒塌逼須加
    以翻修方能使用，擬請賜准轉函台北市政府准予翻修，俾便
    使用」等情，函請臺北市政府准予翻修所配眷舍之廚房；詎
    上訴人乙○○○配偶黃家璋竟違其簽呈內容，增建車庫完工
    後，49年5月3日向臺北市工務局申請添建附屬房屋，經臺北
    市工務局以「查台端在和平東路一段一八七號房屋申請添建
    車庫乙節，查現地已完工依章不得補辦手續，經核依違章建
    築處理辦法第三條規定，尚無不合，姑准予備查。」函覆，
    有上訴人乙○○○所提出上述用箋、通知足稽。
(三)上訴人乙○○○配偶黃家璋違反其簽請准予翻修眷舍廚房之
    意旨，於系爭附圖所示部分土地上增建車庫，未經前省交通
    處之同意，至為明確，上訴人等抗辯業經前省交通處之同意
    ，顯與事實不符，自無足取。
(四)上訴人等又以被上訴人所管有系爭土地上，於43年 2月11日
    已有編釘臺北市○○○路○段「臨187-1號」門牌之房屋，80
    年臺北市全面換發新式「187-1號」門牌，由此堪認系爭187
    -1號房屋已於43年已經前省交通處同意重建等語為抗辯；惟
    查：門牌之編釘、改編或補發、換發，由房屋所有權人或現
    住人向所在地戶政機關申請辦理。並負擔工本費其標準另定
    之，民國80年 3月14日修正之臺北市道路名牌暨門牌編釘辦
    法第8條第 1項定有明文。本件「187-1號」門牌之房屋並非
    43年2月11號編釘「臨187-1」門牌之房屋，已如前述；臺北
    市大安區戶政事務所無 「187-1號」門牌之檔存資料，而系
    爭 187-1號之門牌又係於80年臺北市全面換發新式門牌時編
    釘，有臺北市大安區戶政事務所94年10月12日北市安護字第
    09431398500號函在卷 (原審卷第91頁)足稽；依前揭臺北市
    道路名牌暨門牌編釘辦法第8條第1項之規定，由房屋現住人
    即可申請換發，毋庸房屋、或土地所有權人之同意；由上開
    事證，堪認臺北市大安區戶政事務所於80年全面換發門牌，
    將43年所編釘 「臨187-1號」之門牌，漏繕「臨」字，編釘
    於上訴人乙○○○先夫黃家璋所增建車庫之系爭 187-1號房
    屋。上訴人等以系爭187-1號房屋，係經編釘門牌，認已獲
    土地所有權人之同意，亦無足採。
(五)綜合上述，上訴人乙○○○先夫黃家璋未經前省交通處之同
    意，於系爭附圖B所示土地上增建系爭187-1號房屋，無權占
    有系爭附圖所示 B之土地，上訴人甲○○於90年間自上訴人
    乙○○○受讓系爭 187-1號房屋，亦屬無權占有系爭附圖所
    示B之土地；從而，被上訴人依民法第767條規定，基於所有
    權人物上請求權之法律關係，請求上訴人甲○○應就系爭18
    7-1號房屋予以拆除，將系爭附圖B所示土地返還被上訴人，
    於法尚無不合，應予准許。
(六)被上訴人主張上訴人乙○○○先夫黃家璋未經前省交通處同
    意，無權占有系爭附圖所示B部分土地，增建系爭187-1號房
    屋，固屬不虛；惟查：請求返還所有物之訴，應以現在占有
    該物之人為被告，如非現在占有該物之人，縱令所有人之占
    有係因其人之行為而喪失，所有人亦僅於此項行為具備侵權
    行為之要件時，得向其人請求賠償損害，要不得本於物上請
    求權，對之請求返還所有物。最高法院29年度上字第1061號
    著有判例，足資參照。本件上訴人乙○○○先夫黃家璋未經
    前省交通處同意，無權占有系爭附圖所示 B部分土地，所增
    建之系爭187-1號房屋，已於90年2月22日讓售予上訴人甲○
    ○之事實，為被上訴人所不爭執，系爭附圖所示 B部分之土
    地，現在占有人為上訴人甲○○，自不待言，依前揭最高法
    院29年度上字第1061號判例意旨，被上訴人請求上訴人乙○
    ○○返還系爭附圖所示 B部分之土地，自非有據，不應准許
    。
六、按：「因故意或過失，不法侵害他人之權利者，負損害賠償
    責任。」、「數人共同不法侵害他人之權利者，連帶負損害
    賠償責任。」民法第184條第1項前段、第185條第1項前段分
    別定有明文。又；無權占有他人土地，即屬侵害他人之所有
    權，所有權人非不得請求賠償相當於租金之損害金，有最高
    法院67年度臺上字第3622號判例，足資參照。經查本件被上
    訴人繼受管有系爭附圖所示 B部分之土地，因上訴人乙○○
    ○先夫胡家璋無權占有，增建系爭187-1號房屋，90年2月22
    日讓售予上訴人甲○○，致被上訴人喪失占有，顯有共同侵
    害被上訴人管有系爭附圖所示 B部分土地之權利，依前揭民
    法第184條第1項前段、第185條第1項前段規定、最高法院29
    年度上字第1061號、67年度臺上字第3622號判例意旨，被上
    訴人自得請求上訴人連帶賠償相當於租金之損害金。
七、查：城市地方房屋之租金，以不超過土地及其建築物申報總
    價額年息百分之十為限，土地法第97條第 1項定有明文，此
    項規定於租用基地建築房屋，準用之。「土地法第97條所謂
    土地及建築物之總價額，土地價額依法定地價…」、「土地
    所有權人依本法所申報之地價，為法定地價。」土地法施行
    法第25條、土地法第 148條分別定有明文。本件被上訴人所
    管有系爭附圖所示 B部分土地，其面積為25平方公尺，當期
    93年1月申報地價為 122,263元/平方公尺，有前述複丈成果
    圖、系爭土地登記謄本在卷(原審卷第80頁、第24頁)足憑；
    被上訴人所管有系爭附圖所示B部分土地之法定地價，為3,0
    56,575元 (122,263×25=3,056,575)。
八、本院查被上訴人所管有系爭圖土地鄰近和平東路，為住商混
    合區○○○路公車可供搭乘，交通甚為便利，附近亦有商店
    數家，包括便利商店、餐飲店、鎖店、機車行等，並鄰近中
    醫診所、婦產科外科診所，距大安森林公園約 200公尺，另
    有錦安公園亦在附近，且緊臨臺灣師範大學、古亭國小、新
    民小學、龍安國小等學校，有勘驗測量筆錄、系爭土地及房
    屋現況、週遭環境照片及地圖附卷足憑(原審卷第137頁至第
    143頁、本院卷第50頁至第51頁）。本院斟酌系爭187-1號房
    屋及如附圖所示 B部分土地之生活機能包括交通、購物、醫
    療、文教、休閒、居家生活等均為良好。上訴人甲○○以系
    爭 187-1號房屋經營早餐店、及系爭土地坐落之位置、工商
    業繁榮之程度，被上訴人利用系爭土地之經濟價值及其未利
    用所受損害程度等項，依土地法第97條、第 105條之規定，
    以按年息百分之八計算被上訴人所受相當於租金之損害，方
    為相當。從而，被上訴人每月所受損害金為20,377元 (3,05
    6,575×8%÷12×=20,377、四捨五入)，每日之損害金為679
    元 (20377÷30=679、四捨五入)；被上訴人自94年5月1日起
    至同年 7月27日止之損害金應為59,087元[(20377×2)+(679
     ×27)=59,087]，其請求上訴人等連帶賠償58,502元，並請
    求自94年7月28日起至系爭附圖所示B部分土地返還之日止，
    按日賠償670元，均低於其所受損害，於法應予准許。
九、「給付無確定期限者，債務人於債權人得請求給付時，經其
    催告而未為給付，自受催告時起，負遲延責任。其經債權人
    起訴而送達訴狀，或依督促程序送達支付命令，或為其他相
    類之行為者，與催告有同一之效力。」、「遲延之債務，以
    支付金錢為標的者，債權人得請求依法定利率計算之遲延利
    息。」、「應付利息之債務，其利率未經約定，亦無法律可
    據者，週年利率為百分之五。」民法第229條第2項、第 233
    條第1項前段、第203條分別定有明文。被上訴人請求上訴人
    等連帶賠償損害，係以支付金錢為標的，無確定期限，又未
    約定利率，其併請求自起訴狀繕本送達翌日、即上訴人乙○
    ○○自94年8月4日起、上訴人甲○○自94年12月12日起至清
    償日止，按週年利率5%計算之利息，於法尚非無據，應予准
    許。
十、綜上所述，原法院於上開範圍內為被上訴人勝訴判決，並依
    兩造陳明願供擔保，以代釋明之不足，請求准免宣告假執行
    ，酌定擔保金額分別准許之，經核尚無違誤；上訴人等之上
    訴意旨，指摘原判決此部分之判決不當，求予廢棄，為無理
    由，應予駁回；原法院逾越上開範圍，諭命上訴人乙○○○
    應與上訴人甲○○返還系爭附圖所示B部分土地之判決，容
    有未恰，上訴意旨指摘原法院此部分之判決不當，求予廢棄
    ，為有理由，應由本院予以廢棄，更為判決如主文第二項所
    示。
十一、本件事證已臻明確，兩造其他攻擊、防禦方法，及提出未
    援用之證據，經斟酌後認不影響判決基礎，無逐一論述必要
    ，併此敘明。
據上論結，本件上訴為部分無理由、部分有理由，爰判決如主文
。
中　　華　　民　　國　　96　　年　　4　 　月　　10　　日
　　　　　　　  　　民事第五庭
                        審判長法　官  林丁寶
　　　　　　　　　　　        法　官  張靜女
　　　　　　　　　　　        法　官  陳博享
正本係照原本作成。
如不服本判決，應於收受送達後20日內向本院提出上訴書狀，其
未表明上訴理由者，應於提出上訴後20日內向本院補提理由書狀
（均須按他造當事人之人數附繕本）上訴時應提出委任律師或具
有律師資格之人之委任狀；委任有律師資格者，另應附具律師資
格證書及釋明委任人與受任人有民事訴訟法第466條之1第1項但
書或第2項（詳附註）所定關係之釋明文書影本。
中　　華　　民　　國　　96　　年　　4 　　月　　10　　日
　　　　　　　　　　　　　　  書記官  鄭靜如
附註：
民事訴訟法第466條之1（第1項、第2項）：
對於第二審判決上訴，上訴人應委任律師為訴訟代理人。但上訴
人或其他法定代理人具有律師資格者，不在此限。
上訴人之配偶、三親等內之血親、二親等內之姻親，或上訴人為
法人、中央或地方機關時，其所屬專任人員具有律師資格並經法
院認為適當者，亦得為第三審訴訟代理人。
